臺灣高等法院臺中分院刑事裁定
110年度毒抗字第927號
抗  告  人  
即  被  告  杜中逵


上列抗告人即被告因違反毒品危害防制條例案件，經檢察官聲請
觀察勒戒，不服臺灣臺中地方法院110年度毒聲字第516號中華民
國110年6月17日裁定（聲請案號：臺灣臺中地方檢察署110年度
聲觀字第394號、110年度毒偵字第599號），提起抗告，本院裁
定如下：
    主  文
抗告駁回。
    理  由
一、本件抗告人即被告杜中逵（下簡稱被告）之抗告意旨略以：
　㈠被告雖前經臺灣臺中地方檢察署檢察官以108年度毒偵字第22
    01號為附命完成戒癮治療之緩起訴處分（下簡稱「附命緩起
    訴」），緩起訴期間為民國108年12月10日至110年12月9日
    ，而被告於緩起訴期間內為施用第一級毒品犯行，經原審認
    被告應視為未完成戒癮治療，裁定准予觀察、勒戒等情。惟
    觀諸最高法院109年度台上字第3826號判決及臺灣高等法院
    臺中分院110年度抗字第589號裁定意旨，均已指出觀察勒戒
    應係最後之協助施用毒品者之手段，縱為屢犯施用毒品罪之
    成癮慣犯，倘其再犯後已自行赴醫療機構為戒癮或替代治療
    ，並顯具成效，無論此次距最近一次觀察、勒戒或強制戒治
    執行完畢後是否已逾3年，檢察官仍非不得視其個案情形為
    「附命緩起訴」。查被告並無「毒品戒癮治療實施辦法及完
    成治療認定標準」中不得為戒癮治療之情事，且自110年4月
    起，即自費前往臺中榮民總醫院為戒除毒癮之治療，有門診
    醫療費用收據及臺中榮民總醫院預約明細影本附卷可佐，被
    告顯因決心戒除毒癮，已自行赴醫療機構為戒癮或替代治療
    ，且於遭查獲後，均未再施用任何毒品，可見該療程顯具成
    效，應符合上開最高法院判決所指情形。詎臺灣臺中地方檢
    察署檢察官均未予被告陳述此部分事實之機會，亦未附理由
    而逕予聲請觀察勒戒，顯有裁量權行使之怠惰，而原審不僅
    未審酌此部分事實，亦未衡量被告自行就醫戒癮治療之成效
    極佳，而進入戒治所觀察勒戒之效果較差之事實，逕准予觀
    察勒戒，實與法有違。
　㈡被告除已積極尋求醫療機構之協助戒絕毒癮外，另因母親罹
    患糖尿病、高血壓、高血脂、心悸心律不整及B型肝炎病史
    ，經醫囑需旁人照顧，有戶籍謄本及中國醫藥大學附設醫院
    診斷證明書影本可佐，被告母親平日均由其照顧，若被告執
    行觀察、勒戒時，當無人可照顧其母，將對被告之家庭造成
    嚴重負擔，且被告任職於公家機關擔任約聘人員，有工作證
    影本可稽，被告有相當穩定之工作，若執行觀察、勒戒或被
    工作單位知悉其涉犯本案，恐失去工作，家庭亦頓失經濟支
    柱，更有可能導致被告自此耽溺毒品，相較之下，被告既有
    心至醫療機構戒除毒癮，應再給予被告一次機會。
　㈢綜上，被告經裁定觀察、勒戒，對於其戒毒療程及家庭、工
    作之影響均甚為嚴重，檢察官、原審均未給予被告陳述意見
    之機會，亦捨被告進行中之戒癮治療等有效戒毒方式而不為
    ，逕裁定被告執行觀察、勒戒，顯與法不合，亦失情理之平
    ，請撤銷原裁定等語。　　
二、按犯毒品危害防制條例第10條之罪者，檢察官應聲請法院裁
    定，令被告入勒戒處所觀察、勒戒，其期間不得逾2月。觀
    察、勒戒後，檢察官依據勒戒處所之陳報，認受觀察、勒戒
    人無繼續施用毒品傾向者，應即釋放，並為不起訴之處分；
    認受觀察、勒戒人有繼續施用毒品傾向者，檢察官應聲請法
    院裁定令入戒治處所強制戒治，其期間為6個月以上，至無
    繼續強制戒治之必要為止。但最長不得逾1年。依前項規定
    為觀察、勒戒或強制戒治執行完畢釋放後，3年後再犯第10
    條之罪者，適用前2項之規定，毒品危害防制條例第20條第1
    項、第2項前段、第3項分別定有明文。又前揭規定中所謂「
    3年後再犯」，經最高法院刑事大法庭以109年度台上大字 3
    826號裁定統一見解為：只要本次再犯（不論修正施行前、
    後）距最近一次觀察、勒戒或強制戒治執行完畢釋放，已逾
    3年者，即該當之，不因其間有無犯第10條之罪經起訴、判
    刑或執行而受影響。至檢察官對於「3年後再犯」施用毒品
    罪之行為人，究應採行附命完成戒癮治療之緩起訴處分，抑
    或向法院聲請觀察、勒戒之處遇措施，要屬檢察官之裁量權
    ，倘檢察官係聲請法院裁定觀察、勒戒，法院就該聲請， 
    檢察官有違法或濫用其裁量權之情事得以撤銷外，僅得依法
    裁定被告送勒戒處所觀察、勒戒，尚無自行以附命完成戒癮
    治療之緩起訴處分等其他方式替代之權。
三、經查：
　㈠被告基於施用第一級毒品之犯意，於110年1月31日晚上7至8
    時許，在其位在臺中市○○區○○路000號住處，以針筒注射方
    式，施用第一級毒品海洛因一次之事實，嗣於110年2月2日
    凌晨6時56分許，員警持臺灣臺中地方法院法官所核發之搜
    索票前往上址搜索時，適被告在場，當場扣得洛因殘渣袋3
    只、甲基安非他命殘渣袋5只、海洛因1包（驗餘淨重：0.06
    59公克）、已使用之注射針筒2支、玻璃球吸食器1組及分裝
    夾鏈袋1包等物，嗣經警取得被告同意採集其尿液送驗，其
    鑑驗結果確呈可待因、嗎啡陽性反應，除據被告於偵查中坦
    承在卷外（參毒偵卷第34頁），另有臺中市政府警察局第三
    分局偵辦毒品案件尿液檢體對照表、正修科技大學超微量研
    究科技中心110年3月5日出具之尿液檢驗報告在卷可稽（參
    警卷第45頁、核交卷第11頁），足認被告之自白與事實相符
    ，堪予採信，是被告確有前開施用第一級毒品海洛因之事實
    。
　㈡按被告於緩起訴期間，有下列情形之一者，視為未完成戒癮
    治療，得撤銷緩起訴處分：⒈於治療期間，無故未依指定時
    間接受藥物治療逾七日。⒉於治療期間，無故未依指定時間
    接受心理治療或社會復健治療逾三次。⒊對治療機構人員有
    強暴、脅迫、恐嚇等行為。⒋於緩起訴期間，經檢察機關或
    司法警察機關採尿送驗，呈毒品陽性反應，毒品戒癮治療實
    施辦法及完成治療認定標準第11條（原為第12條，110年4月
    29日修正後移列至第11條）定有明文。又未曾經觀察、勒戒
    之被告因施用毒品，經檢察官依刑事訴訟法第253條之1第1
    項、第253條之2規定，為「附命緩起訴」處分者，若被告於
    緩起訴期間未完成戒癮治療，經檢察官撤銷緩起訴處分，因
    不等同曾受觀察、勒戒之處遇，自應回復原緩起訴處分不存
    在之狀態，由檢察官依現行法規定為相關處分，不得逕行起
    訴，為最高法院徵詢庭與受徵詢庭均採，已達大法庭統一法
    律見解之功能（最高法院刑110年度台非字第98號判決意旨
    參照）。查被告雖於108年間，因施用毒品案件，經臺灣臺
    中地方檢察署檢察官以108年度毒偵字第2201號為「附命緩
    起訴」，緩起訴期間2年（即自108年12月10日起至110年12
    月9日止），並命被告應於緩起訴處分確定日起，前往指定
    之醫療機構，遵醫囑按期接受治療，且應於109年12月9日前
    完成其應遵醫囑按期接受藥物治療、心理治療及社會復健治
    療，而由觀護人於110年1月16日就此附帶應履行必要命令部
    分予以結案等情，業經原審調取前案卷宗查核無誤。然被告
    於前揭緩起訴期間內，再犯本件施用毒品案件，並經檢察機
    關採尿送驗呈毒品反應之情，依照前揭辦法，應視為被告未
    完成戒癮治療；又被告最近一次觀察、勒戒，係於93年1月9
    日因無繼續施用毒品之傾向而釋放出所，並由臺灣臺中地方
    檢察署檢察官以93年度毒偵字第1292號為不起訴處分確定，
    此後即無再經觀察、勒戒之紀錄，亦有臺灣高等法院被告前
    案紀錄表可稽，則被告於本案110年1月31日晚上7至8時許，
    施用第一級毒品海洛因之犯行，即屬「3年後再犯」之情形
    ；且被告視為未完成等同「觀察、勒戒或強制戒治」執行完
    畢釋放之戒癮治療處遇，已如前述，依上開最高法院統一法
    律見解，尚不得逕行起訴，自應由檢察官依現行毒品危害防
    制條例相關規定重啟處遇程序。
　㈢按毒品危害防制條例第24條第1項有關毒品戒癮治療方式，係
    採行「觀察、勒戒」與「緩起訴之戒癮治療」並行之雙軌模
    式（最高法院108年度台非字第28號裁定意旨、107年度台上
    字第4215號判決意旨參照)，並無「緩起訴之戒癮治療」應
    優先於「觀察、勒戒」的強制規定，故檢察官自得按照個案
    情形，依法裁量決定採行何者為宜。又毒品戒癮治療實施辦
    法及完成治療認定標準第6條第1項，亦僅就檢察官為戒癮治
    療之緩起訴處分前，應得被告同意一事予以規定，而未規定
    檢察官於向法院對被告為觀察、勒戒聲請前，亦應得被告之
    同意。是緩起訴之戒癮治療屬法律賦予檢察官偵查裁量結果
    之作為，不得認為係施用毒品者所享有之權利，檢察官亦無
    於聲請書中說明不命被告接受戒癮治療理由之義務。而立法
    者既賦予檢察官選擇上述雙軌制度之權限，則檢察官之職權
    行使，法院原則上應予尊重，僅就檢察官之判斷有違背法令
    、事實認定有誤或其他裁量重大明顯瑕疵等事項，予以有限
    之低密度審查（最高法院103年度台上字第2464號判決意旨
    參照）。基此，檢察官是否適用上開規定對被告為附命完成
    戒癮之緩起訴處分，屬立法者給予檢察官之職權，檢察官自
    得本於上開規定及立法目的，針對個案予以斟酌採擇，其裁
    量結果如認適於為緩起訴處分者，固須於緩起訴處分中說明
    其判斷之依據，惟其如認為應向法院聲請觀察、勒戒者，無
    需徵詢被告同意，亦無需贅語交代不適於為緩起訴處分之理
    由，且法院原則上應予尊重，僅就其認定事實有誤、違背法
    令，或其裁量有重大明顯瑕疵等為審查，此裁量權之行使苟
    無濫用或不當情形，自不得任意指為違法。本件檢察官審酌
    被告於緩起訴期間再犯本案之犯罪情節、曾受觀察勒戒等全
    案事證後，認以向法院聲請觀察、勒戒始能達成戒斷之目的
    ，依毒品危害防制條例第20條第1項之規定向法院聲請裁定
    觀察、勒戒，未對被告為附命完成戒癮治療之緩起訴處分諭
    知，此乃屬檢察官適法職權的行使，其程序並無不合，難謂
    其判斷有違背法令、事實認定有誤或其他裁量重大明顯瑕疵
    等情事，原審法院自應予以尊重。又本案既已經檢察官依法
    審酌後認不宜為緩起訴之處分，而依毒品危害防制條例第20
    條第1項之規定向法院提出裁定觀察、勒戒之聲請，則法院
    應就檢察官聲請觀察、勒戒之內容審酌有無理由而為裁定，
    法院並無諭知得否為替代療法戒癮治療之權限，是抗告意旨
    就此部分之主張，於法尚有未合，自難遽予准許。
　㈣被告雖以其現有穩定工作，且母親需其照顧，如執行觀察勒
    戒，家庭將頓失經濟支柱等情，提起本件抗告。然此情由並
    非屬本案裁定送觀察、勒戒所應考量之事由，而無可審酌，
    併此敘明。
四、綜上所述，原審法院准許檢察官之聲請，依法裁定被告令入
    勒戒處所觀察、勒戒，經核於法並無違誤。抗告意旨徒以前
    揭情詞請求撤銷原裁定，尚非可採，本件抗告並無理由， 
    應予駁回。
五、據上論斷，依刑事訴訟法第412條，裁定如主文。
中　　華　　民　　國　　110 　年　　7 　　月　　27　　日
　　　　　　刑事第七庭    審判長法　官  梁  堯  銘  
　　　　　　　　　　　　　　　  法　官  張  智  雄
　　　　　　　　　　　　　　　  法　官  王  鏗  普
以上正本證明與原本無異。
不得再抗告。
                                書記官  周  巧  屏

中　　華　　民　　國　　110 　年　　7 　　月　　27　　日